臺灣板橋地方法院民事判決　　　　　　　94年度簡上字第72號
上　訴　人　乙○○
訴訟代理人　戊○○
被　上訴人　丙○○
訴訟代理人　丁○○　律師
上列當事人間請求禁止妨礙通行事件，上訴人對於中華民國94年
1 月5 日本院三重簡易庭93年度重簡字第893 號第一審判決提起
上訴，經本院於94年10月4日言詞辯論終結，判決如下：
    主      文
上訴駁回。
第二審訴訟費用由上訴人負擔。
    事實及理由
壹、當事人之主張：
一、上訴人方面：
    聲明：(一)原判決廢棄。(二)禁止被上訴人妨礙上訴人之車輛通
    行至新莊市○○段第887 地號。（三）第一、二審訴訟費用
    由被上訴人負擔。（四）上訴人願供擔保請准宣告假執行。
    其主張及陳述除與原判決記載相同者，茲引用之外，補稱：
   (一)既成道路是一種事實，原審認為上訴人並未舉證證明被
       上訴人停放車輛之坐落位置為供公眾通行且具公用地役
       關係存在之現有道路，顯然違背經驗法則。再者有無租
       賃契約，是一種非常容易證明的法律關係，被上訴人聲
       稱伊係向新莊市○○段890 地號土地之所有權人甲○○
       簽訂租賃契約，經上訴人再三質疑並無租賃關係存在，
       且原審於93年12月22日庭訊中亦曾傳喚證人甲○○到庭
       作證，雖然證人未到庭，上訴人依然請求再予傳喚，然
       原審法官卻認為無此必要，不得已上訴人再請原審審查
       該租賃契約之真正，原審竟然拒絕，對此重要之爭點，
       原審竟然不查，顯然判決不備理由。
   (二)原判決有民事訴訟法第468 條適用法規不當之違背法令
       ：原審審理期間雖有法官異動，但接辦法官未到過現場
       履勘，對於現場狀況不明瞭之下，竟然忽視原承辦法官
       到過現場履勘即可明瞭的事實狀態（即整個系爭890 地
       號土地就是兩造居住的台北縣新莊市○○街345 巷1弄
       道路），原審竟認為上訴人並未舉證證明被上訴人停放
       車輛之坐落位置為供公眾通行且具公用地役關係存在之
       現有道路用地，原審顯然對於事實部份認識不明，事實
       認識錯誤導致在判斷上錯誤，如此違反經驗法則，即應
       認原審判決之事實違背法令。
 （三）上訴人起訴之請求權基礎為民法第818 條、第767 條：
       「各共有人，按其應有部分，對於共有物之全部，有使
       用收益之權」、「所有人對於無權占有或侵奪其所有物
       者，得請求返還之。對於妨礙其所有權者，得請求除去
       之。有妨礙其所有權之虞者，得請求防止之」。上訴人
       從未主張過民法第787 條之通行權。因為上訴人所有之
       新莊市○○段第八八七地號與同地段890 地號的路地相
       鄰，上訴人從自己的土地上走到道路上，那還需要舉證
       有什麼樣的權利，反倒是被上訴人憑什麼將汽車停在道
       路上，並且拒絕上訴人要求配合移車這一個簡單的行為
       ，原審竟然認為：「有關所有權妨礙除去請求權，則必
       須相對人對所有物或所有權之直接妨害，惟本件被上訴
       人係停放車輛於鄰地，充其量僅構成是否侵害上訴人通
       行權之問題」。而原審認為「有關所有權妨礙除去請求
       權，則必須相對人對所有物或所有權之直接妨害」，究
       竟被上訴人拒絕配合上訴人車輛出入的行為，是不是構
       成對上訴人所有權之直接妨害，依然未有說明，顯然原
       審判決不具理由以及理由矛盾之違法。
 （四）綜上所述，原審判決認事用法有違背法令之處。為此請
       鈞院鑑核，賜判如上訴之聲明，以維法制，實感德便。
 （五）證據：除援用第一審所提證據外，補提台北縣新莊市公
       所都市計畫土地使用分區（或公共設施用地）證明書為
       證據，並聲請訊問證人甲○○。
二、被上訴人方面：
    聲明：請求駁回上訴。陳述：除與原判決記載相同者，茲引
    用之外，補稱：
   （一）上訴人提起本件訴訟，以及不服原判決提起上訴，其
         理由不外乎被上訴人停放車輛之行為妨害其所有權之
         行使，因而依照民法第767 條之規定，訴請禁止被上
         訴人妨礙通行云云；惟查被上訴人停放車輛之位置位
         於新莊市○○段890 地號土地，該土地係訴外人周朱
         枕所有等情，業經原審會同地政事務所人員勘驗屬實
         ，且為上訴人所不爭執。準此被上訴人停車之位置既
         非位於上訴人共有土地上，即無從構成無權占有或對
         於上訴人所有權之侵害。
   （二）上訴人就鄰地即890 地號土地並無通行權可資行使：
         1、被上訴人並未在上訴人共有土地上停放車輛，而無
            從構成無權占有或對上訴人所有權構成侵害，已如
            前述。則進一步應考慮者，為上訴人就鄰地即890
            地號土地是否有通行權存在？鄰地所有權人（或用
            益權人）有無容忍上訴人通行之義務？
         2、按「土地因與公路無適宜之聯絡，致不能為通常使
            用者，土地所有人得通行周圍以至公路。但對於通
            行地因此所受之損害，應支付償金」，民法第787
            條第1 項固定有明文，然依照系爭土地測量成果圖
            觀之，系爭887 地號與西盛街345 巷直接相鄰，並
            無民法第787 條第1 項「與公路無適宜之聯絡」之
            情形；況本件887 地號他共有人既於共有土地四周
            搭蓋圍牆，而妨害其餘共有人之所有權行使，上訴
            人本得逕行請求拆除圍牆，並無任何困難。準此系
            爭887 地號土地既無與公路無適宜聯絡之情形存在
            ，上訴人即無從引用民法第787 條之規定，主張對
            於鄰地即890 地號土地有通行權。
         3、上訴人一再主張「890 地號土地為既成道路」云云
            ；惟查就上訴人主張890 地號土地為既成道路乙節
            ，被上訴人否認其事，上訴人復未能舉證以實其說
            ，空言主張，自非可採。更何況依照系爭兩筆土地
            之測量成果圖觀之，890 地號土地固有部分係屬道
            路，但就被上訴人停放車輛位置而言，其四周業已
            為他人搭蓋之圍牆所圍繞，後方僅有887 地號土地
            ，且於被上訴人停放車輛之範圍內並無供他人通行
            之情形存在，既與既成道路供不特定之公眾通行所
            必要」之要件不相符合。
   （三）被上訴人有權使用系爭890 地號土地，不容上訴人加
         以妨害：
         1、再按「租賃物交付後，承租人於租賃關係存續中，
            有繼續占有其物而為使用收益之權利。故其占有被
            侵奪時，承租人自得對於無權占有之他人，行使其
            占有物返還請求權，此就民法第423 條、第941 條
            及第962 條等規定觀之甚明」，最高法院著有43年
            台上字第176號判例。
         2、被上訴人於原審即一再主張：系爭新莊市○○段89
            0 地號土地，係由被上訴人之母廖素月向訴外人周
            朱枕承租後，交付被上訴人使用乙節，被上訴人並
            已提出租賃契約（詳原審被證一、二，即原審卷第
            46頁至第57頁）以及支付租金相關單據（詳原審被
            證三至五，即原審卷第58頁至第60頁）等證據加以
            證明，自足證明系爭890 地號土地確係被上訴人之
            母合法承租，上訴人執詞否認，自無足採。準此系
            爭890 地號土地既為被上訴人之母合法承租後轉交
            被上訴人使用，依照最高法院前揭判例意旨，被上
            訴人有權就890 地號土地為使用收益，不容上訴人
            加以妨害。
         3、上訴人雖一再聲請傳訊890 地號土地所有權人周朱
            枕到庭作證，以查明被上訴人所主張租約真實性云
            云；惟查有關上開租約之真實性，業據被上訴人舉
            證屬實，已如前述。退萬步言之，縱認上開租約並
            非真正，亦為被上訴人與地主間之糾葛，上訴人亦
            不得據以主張伊有權通行系爭890 地號土地，自無
            加以調查之必要。
   （四）證據：援用第一審所提證據。
貳、兩造不爭執之事項：
   （一）系爭887 地號土地為上訴人與人所共有土地，並坐落
         於台北縣新莊市○○街345 巷旁，直接比鄰西盛街345
         巷，有土地及建物登記謄本各一件為證。
   （二）被上訴人停放車輛土地為系爭土地之鄰地即890 地號
         ，坐落台北縣新莊市○○街345 巷及345 巷1 弄之路
         口。
   （三）系爭887 地號土地與被上訴人停放車輛之系爭890 地
         號土地外側比鄰西盛街345 巷部分，為系爭887 地號
         土地之其他共有人搭蓋圍牆，並鋪蓋石棉瓦作為車庫
         ，車庫門口則位於被上訴人停放車輛之系爭890 地號
         土地上，朝向西盛街345 巷1 弄等情，業經原審會同
         地政人員履勘屬實，並有履勘筆錄在卷可參。
、得心證之理由：
一、本件上訴人起訴主張因被上訴人停放車輛於系爭890 地號土
    地，致其無法通行進入其所有之系爭887 地號土地，而認被
    上訴人侵害其所有權一節，為被上訴人所否認，並抗辯稱：
    被上訴人停放車輛之地方為被上訴人之母親於87年、88 年
    間合法向地主甲○○承租之新莊市○○段890 地號土地，而
    非上訴人與他人共有之系爭887 地號土地，被上訴人自無侵
    害上訴人所有權情事等語。是以本件所應審酌者乃係上訴人
    之系爭887 地號土地所有權是否受到被上訴人之侵害以及上
    訴人能否依民法第767 條請求被上訴人除去或防止其侵害。
二、按所有人對於無權占有或侵奪其所有物者，得請求返還之；
    對於妨害其所有權者，得請求除去之；有妨害其所有權之虞
    者，得請求防止之。民法第767 條定有明文。惟查；本件被
    上訴人所停放車輛之土地並非上訴人所有之系爭887 地號土
    地，本無該當無權占有可言；又有關所有權妨害除去請求權
    ，則必須相對人對所有物或所有權之直接妨害，而本件被上
    訴人係停放車輛於鄰地即系爭890 地號土地上，充其量僅構
    成否侵害上訴人通行權之問題，並非對上訴人所有系爭887
    地號土地所有權之直接侵害。再者上訴人對於系爭890 地號
    土地得否基於相鄰關係主張必要之通行權，以擴張其系爭88
    7 地號土地所有權之權利。按民法第787 條規定，土地所有
    人之通行權，必須土地因與公路無適宜之聯絡，致不能為通
    常使用者，土地所有人得通行周圍地以至公路，周圍地所有
    人因此負有容忍通行之義務，此為袋地所有人之必要通行權
    ，亦即鄰地之地上負擔。但倘不通公路之原因係由於土地所
    有人之任意行為而發生，自不應犧牲他土地所有人之利益，
    亦即任何人均不得以自己任意行為加負擔於他人。經查：
    本件上訴人所有之系爭887 地號土地，原與台北縣新莊市○
    ○街345 巷直接比鄰，非屬與公路無適宜聯絡之袋地，僅因
    系爭887 地號土地之其他共有人自行加蓋有磚牆上有石棉瓦
    鋪蓋之建物作為車庫使用，車庫門口是朝向西盛街345 巷1
    弄，側邊緊鄰345 巷，此業經原審於93年9 月17日會同地政
    事務所人員勘驗屬實，有勘驗筆錄在卷可參（見原審卷第77
    頁至第79頁），因而阻隔系爭887 地號與西盛街345 巷之相
    通。是上訴人所有系爭887 地號土地之無法與公路通行，乃
    係肇因於系爭887 地號土地共有人之任意搭蓋圍牆行為，自
    無對鄰地所有人主張必要通行權之餘地。從而，上訴人對系
    爭887 地號土地之所有權並未具備相鄰關係之必要通行權而
    有擴張，要難認被上訴人停放車輛於鄰地即系爭890 地號土
    地有該當侵害上訴人通行權之妨害所有權之情形。再者所有
    權妨害請求權必須相對人對所有權有不法妨害之虞，而有事
    先加以防範之必要者，始足當之。本件被上訴人僅係停放車
    輛於系爭第887 地號土地之鄰地即890 地號土地上，並未直
    接侵害到上訴人系爭887 地號土地之所有權，已如上述，亦
    難謂有何不法妨害之虞。
三、又上訴人固提出台北縣新莊市公所都市計畫土地使用分區（
    或公共設施用地證明書乙紙，上載有被上訴人停放車輛之土
    地亦即系爭之台北縣新莊市○○段890 地號為「道路用地」
    ；惟查上開890 地號土地縱係「道路用地」，亦非必然屬「
    既成道路」。蓋所謂「既成道路」成立公用地役關係，首須
    為不特定之公眾通行所必要，而非僅為通行之便利或省時；
    其次，於公眾通行之初，土地所有權人並無阻止之情事；其
    三，須經歷之年代久遠而未曾中斷，所謂年代久遠雖不必限
    定其期間，但仍應以時日長久，一般人無復記憶其確實之起
    始，僅能知其梗概為必要（參見釋字第400 號解釋理由書之
    意旨）。而上訴人就此主張有利於己「既成道路」之事實，
    並未舉證以實其說。縱都市計畫使用分區○○道路用地，倘
    未辦理徵收補償，其所有權仍為私人所有，土地所有權人並
    不容忍他人使用其土地之義務，與上開「既成道路」而存在
    公用地役關係有別。是以上訴人將本件系爭新莊市○○段89
    0 地號土地都市計畫使用分區○○○○道路用地」，逕認係
    屬「既成道路」顯有所誤解。從而；被上訴人將車輛停放於
    其上，依上揭所述，上訴人自不得主張系爭887 號土地所有
    權受到侵害，而以民法第767 條規定請求禁止被上訴人妨礙
    上訴人之車輛通行至新莊市○○段第887 地號，應認為無理
    由。另被上訴人於原審提出之與890 地號土地所有權人甲○
    ○簽訂之租賃契約書，雖上訴人否認其真正以及聲請傳喚證
    人甲○○以證明被上訴人停放車輛於系爭890 地號土地上究
    有無租賃關係存在，此皆與本件爭點無涉，本院因認無再予
    以傳喚證人甲○○訊問之必要。
四、綜上所述，上訴人主張民法第767 條規定，請求禁止被上訴
    人妨礙上訴人之車輛通行至新莊市○○段第887 地號，為無
    理由，應予駁回。原審為上訴人敗訴之判決，並無不合，上
    訴意旨指摘原判決不當，求予廢棄改判，為無理由，應予駁
    回。
五、本件事證已臻明確，兩造其餘主張及攻擊防禦方法與證據，
    經本院斟酌後，或與判決之結果無影響，或與本案之爭點無
    涉，本院自不須逐一斟酌論述，併此敘明。
肆、結論：本件上訴為無理由，依民事訴訟法第436條之1第3項
    、第449條第1項、第78條，判決如主文。
中　　華　　民　　國　　94　　年　　10　　月　　18　　日
              民事第二庭審判長法　官　 林 玫 君
                              法　官　 連 士 綱
                              法　官　 潘 長 生
以上正本證明與原本無異。
本判決不得上訴。
中　　華　　民　　國　　94　　年　　10　　月　　18　　日
                              書記官　許 清 琳
